【裁判字號】    98,消債抗,192
【裁判日期】    981002
【裁判案由】    更生事件之抗告
【裁判全文】
臺灣臺南地方法院民事裁定           98年度消債抗字第192號
抗  告  人
即  債務人  乙○○
代  理  人  徐朝琴律師
上列抗告人因消費者債務清理條例事件聲請更生，對於中華民國
98年6月23日本院98年度消債更字第15號裁定提起抗告，本院裁
定如下：
    主  文
抗告駁回。
抗告程序費用新臺幣壹仟元由抗告人負擔。
    理  由
一、抗告意旨略以：
  (一)抗告人任職鼎勝模具有限公司，每月平均薪資約新臺幣（下
    同）21,000元左右，此有卷附財政部綜合所得稅各類所得資
    料清單及薪資單等可以為證，且可函查鼎勝模具有限公司究
    明虛實，然原審卻僅憑推論猜測，於毫無證據、理由根據之
    情形下，遽以抗告人每月既能攤還19,203元，則抗告人每月
    收入應不止21,000元，故抗告人所述每月收入21,000元，與
    事實不符云云，原審如此之認定非但與卷內證據完全矛盾不
    符，更有理由不備之違法，對此原審之斷定應有違誤。
  (二)協商當時抗告人任職鼎勝模具有限公司，每月平均薪資僅有
    21,000元左右，已如前述。是縱以行政院內政部公告98年度
    臺灣省低收入戶最低生活費用每人每月9,829元為抗告人每
    月生活費用支出標準，則抗告人每月收入扣除個人基本生活
    支出後，每月亦僅餘11,171元而已，尚不足清償每月19,203
    元還款金額，如再扣除扶養用及其他家庭生活費用，更顯不
    足，故以抗告人之工作收入及家庭經濟狀況，根本無法負擔
    每月19,203元之協商還款金額，可知當時協商契約之條件太
    過苛刻，已逾抗告人能力，抗告人因無談判空間，僅能被迫
    接受該不平等協商條件，故抗告人並非惡意毀諾。
  (三)再者，依抗告人每月收入不足清償銀行要求每月清償款19,2
    03元，因此僅能向親戚朋友預支借款或以卡養卡，但長期下
    來親友無法供應協助抗告人，再加上抗告人配偶罹患憂鬱症
    ，工作收入並不穩定，致使抗告人無法支撐債權銀行要求之
    還款金額而違約。而原審卻一再以抗告人應信守承諾依約還
    款，抗告人前曾每月清償19,203元，反認抗告人每月收入應
    不止21,000元，且自民國95年9月份與債權銀行達成協商後
    ，收入及家庭狀況並未變，其於協商時勢必已考量其本身收
    入、支出狀況以決定還款之金額是否能負擔云云，全未考量
    抗告人與債權銀行協商地位、條件是否平等，抗告人能否全
    然依照自身清償能力為協商，一味要求抗告人應依協商條件
    為履行，如此不啻剝奪抗告人聲請更生協助的機會，更與消
    費者債務清理條例制訂之立法精神相違背。
  (四)原審再論債務人藉由繳納房貸為名，企圖減少清償債務金額
    ，累積債務人之財富，難認房貸為合理之生活基本支出，應
    將房屋出售，以租屋取代買屋，方符事理之平等語。對此，
    原審顯然誤解消費者債務清理條例規定之要件，關於有擔保
    之債務本即不屬消費者債務清理條例規定債務清償之範疇，
    債務人對於有擔保債務自應全額負擔，不能要求納入更生債
    務之清償，債務人既要全額清償有擔保債務，則其取得房屋
    完全出自於債務人之支出，那債務人如何能藉消費者債務清
    理條例之更生程序，用以累積財富，此等論點令人不解！又
    本件債務人是聲請更生程序，非清算程序，債務人何必處分
    資產用以清償債務，要是如此，是否債務人全無聲請更生之
    可能，只要有資產存在即須處分資產清償債務，此已不屬清
    算範疇，故原審以此為本件論斷陳述之理由，應非適法。況
    且，債務人於更生方案中，並非要求全額清償房貸金額，而
    是請求繳交房貸利息，本金待更生完成之後再行繳納，並未
    有原審所指企圖以損害債權人方式累積資產之疑，此論斷顯
    然不實。
  (五)債權銀行先是同意債務人以二階段方式還款，事後卻又惡意
    違約堅持一階段還款，且對於還款金額完全無協商機會，原
    審逕採債權銀行片面說詞，即駁回債務人更生聲請，債權銀
    行無所不用其極的刻意阻攔債務人更生之聲請，那債務人豈
    能還有聲請更生之機會？消費者債務清理條例制訂之目的與
    精神尚有發揮作用之餘地呼？為此提起抗告，請求廢棄原裁
    定，並准予抗告人更生之聲請等語。
二、按聲請更生或清算不合程式或不備其他要件者，法院應以裁
    定駁回之，但其情形可以補正者，法院應定期間先命補正，
    消費者債務清理條例第8條定有明文。次按債務人與金融機
    構協商成立者，不得聲請更生或清算，但因不可歸責於己之
    事由，致履行顯有重大困難者，不在此限；本條例施行前，
    債務人依金融主管機關協調成立之中華民國銀行公會會員辦
    理消費金融案件無擔保債務協商機制與金融機構成立之協商
    ，準用前項之規定，消費者債務清理條例第151條第5項、第
    6項亦分別有明文規定。衡諸前開規定之立法意旨，可見債
    務人無論在本條例施行前後，與金融機構之債權人成立協商
    後，即應本於債權契約之誠信原則勉力履行，除非有前述不
    可歸責於己之事由，且其履行顯然有重大困難之情形外，不
    得率爾依本條例更生程序清理其債務。
三、經查，本件抗告人於聲請更生前，曾依金融主管機關協調成
    立之中華民國銀行公會會員辦理消費金融案件無擔保債務協
    商機制，於95年8月16日成立協商，當時抗告人之無擔保債
    務總額為1,907,371元，雙方約定抗告人每月應償還款項合
    計為19,203元等情，有原審依職權向最大債權人台新銀行調
    取之經聲請人簽名之協議書及無擔保還款計劃附卷可稽，並
    經原審依職權向台新銀行查明屬實，有上開台新銀行98年1
    月15日台新債協97法字第110101號函在卷足憑，堪信為真實
    。
四、抗告人主張其任職鼎勝模具有限公司，每月平均薪資僅有21
    ,000元，縱以內政部公告98年度臺灣省低收入戶最低生活費
    用每人每月9,829元為抗告人每月生活費用支出標準，則抗
    告人每月收入扣除個人基本生活支出後，每月亦僅餘11,171
    元而已，尚不足清償每月19,203元還款金額，如再扣除扶養
    費用及其他家庭生活費用，更顯不足，故以抗告人之工作收
    入及家庭經濟狀況，根本無法負擔每月19,203元之協商還款
    金額云云，然查：
  (一)按消費者債務清理條例第151條第5、6項規定：「債務人與
    金融機構協商成立者，不得聲請更生或清算。但因不可歸責
    於己之事由，致履行顯有重大困難者，不在此限。本條例施
    行前，債務人依金融主管機關協調成立之中華民國銀行公會
    會員，辦理消費金融案件無擔保債務協商機制與金融機構成
    立之協商，準用前項之規定。」，所謂因不可歸責於己之事
    由，致履行顯有重大困難之情形，應係指債務人與最大債權
    金融機構協商「成立後」，債務人之經濟狀況、生活等客觀
    事實有顯著變動者而言，亦即債務清償方案成立後，固由債
    務人按其條件履行，惟須於其後發生情事變更，在清償期間
    因不可歸責於己之事由，而有收入或收益不如預期或支出增
    加之情形，致該還款方案履行困難甚或履行不能，始能聲請
    更生或清算。此項規定旨在避免債務人任意毀棄已成立之協
    商，濫用更生或清算之裁判上債務清理程序，況該債務清償
    方案係經當事人行使程序選擇權所為之債務清理契約，債務
    人自應受該還款協議所拘束。
  (二)查抗告人於95年8月16日與債權銀行成立協商後，約定每月
    償還19,203元，自95年9月第一次繳款，迄96年8月最後一次
    繳款，共繳納10期始毀諾。而參酌本件抗告人於財產及收入
    狀況說明書及抗告狀內自陳其任職於鼎勝模具有限公司，自
    95年9月起迄今，每月薪資收入約21,000元，並提出95年1月
    至96年12月薪資明細表、財政部臺灣省南區國稅局95、96年
    度綜合所得稅各類所得資料清單為證，足徵依抗告人所陳報
    之收入情形，於債務協商履行期間薪資收入並無重大明顯變
    化。又經本院依職權調取抗告人97年度稅務電子閘門財產所
    得調件明細表所載，抗告人97年度任職於鼎勝模具有限公司
    ，所得總額為265,171元，平均每月薪資約22,098元，參以
    原審依職權向抗告人任職之鼎勝模具有限公司函詢抗告人任
    職期間暨任職期間每月實際薪資若干等情，業據該公司函覆
    結果：乙○○97年5月至97年12月任職鼎勝模具有限公司，
    平均每月薪資收入約為20,000元至21,000元等語，此有該公
    司98年2月2日回覆函文暨該函檢附之「乙○○薪資明細表」
    1份附於原審卷可佐。是以，可知抗告人所陳報履行協商期
    間至毀諾（即95年8月至96年8月止），平均每月實領薪資為
    21,000元，且直至96年8月毀諾後迄今，抗告人平均每月實
    領薪資亦均維持在20,000元至22,000元等情屬實，顯見如依
    抗告人所陳報之收入情形，則於履行協商債務清償期間，其
    財產收入並無減少之情形，堪予確定。又查，抗告人亦自陳
    聲請前二年內必要支出即其家庭基本生活費用平均每月66,1
    47元，是抗告人於債務協商期間其家庭支出並未有重大變化
    ，其財產亦無明顯減少，亦可認定。從而，抗告人於債務清
    償期間亦無支出增加或債務增加之情形，抗告人應無理由於
    債務未增加，而積極財產亦未明顯減少之情況下，突於96年
    8月毀諾，不依協商條件履行債務。
  (三)再者，抗告人於原審雖稱每月須支出房屋貸款31,000元等語
    ，惟查抗告人名下僅有汽車1輛，並無土地或房屋等不動產
    ，此有抗告人97年度稅務電子閘門財產所得調件明細表在卷
    可稽，是抗告人主張其每月須支出房屋貸款31,000元，難認
    為抗告人每月必要之支出。況且，按債務人之財產及薪資為
    所有債權之總擔保，是非為維持其財產所為之支出行為，因
    減損其積極財產，自不得列為其應支出項下，且為確保各債
    權人公平受償，亦不得獨厚任何一特定債權人，則坐落臺南
    縣永康市○○段0000-0000號土地及門牌號碼臺南縣永康市
    ○○路○段56巷25號房屋乙棟既為抗告人配偶甲○○所有而
    非屬抗告人之財產，並非抗告人之債權總擔保，抗告人自不
    能為其配偶負擔債務而損及本身之債權人權利，且抗告人亦
    自陳已身陷鉅額債務不能清償，何以尚有能力支付每月房貸
    31,000元之金額，是抗告人選擇繳納其所稱之房貸而不依約
    繳納協商款項，難謂有何不可歸責於債務人之事由存在。至
    抗告人雖復主張原審論以債務人藉由繳納房貸為名，企圖減
    少清償債務金額，累積債務人之財富，難認房貸為合理之生
    活基本支出，應將房屋出售，以租屋取代買屋…、…債務人
    應處分資產用以清償債務，債務人企圖以損害債權人方式累
    積資產之疑等情，惟經本院審視原審裁定所載，其內容僅敘
    及上開不動產為抗告人配偶甲○○所有而非屬抗告人之財產
    ，並非抗告人之債權總擔保，抗告人自不能為其負擔債務而
    損及其債權人，並無如抗告人所指摘原審以抗告人有累積資
    產或應處分不動產等內容之記載，是此部分應屬抗告人之誤
    解。況抗告人名下並無不動產，何來每月須支出高達31,000
    元之有擔保債務，是以，該筆有擔保債務之房貸支出每月31
    ,000元，本即不屬抗告人之債務，自不得計入其每月必要支
    出項目。又抗告人主張其向親友借貸、配偶罹患憂鬱症等情
    ，因未提出相關證明文件以實其說，尚難採信。
  (四)綜上各情互核以觀，抗告人於履行協商債務清償期間，其財
    產收入及支出均無明顯重大之變化情形，難認聲請人有何履
    行顯有重大困難之情事存在，且抗告人所提出之證據，亦不
    足以證明其確有「因不可歸責於己之事由致履行顯有重大困
    難」之情形，自與消費者債務清理條例第151條第5項之要件
    不相符合。
五、另抗告人主張以其工作收入及家庭經濟狀況，根本無法負擔
    每月19,203元之協商還款金額，可見當時協商契約之條件太
    過苛刻，已逾抗告人能力，抗告人因無談判空間，僅能被迫
    接受該不平等協商條件，故抗告人並非惡意毀諾云云，然查
    ：
  (一)抗告人主張其被迫與債權人成立協商云云，並未舉證證明，
    抗告人此部分主張自難採信，而難謂有何違背公平正義之情
    形。再按債務人與金融機構之債權人成立協商後，即應本於
    債權契約，依誠實及信用之原則勉力履行之，是以，債務人
    在履行債務期間，須經歷經濟困苦之過程，其生活程度當然
    必須相當限制，除應積極開源努力勤奮工作以增加收入償還
    債務外，尚須節流儉樸其生活需求而適當控制其生活費用支
    出，以達成勉力履行債務。而債務清償方案既係經當事人於
    消費者債務清理條例施行前行使選擇權所合意成立之債權契
    約，債務人自應受該成立之契約所拘束，如認該協商成立之
    清償方案其後有不適當履行之情形，仍應誠實面對債務，再
    循消費者債務清理條例所定之協商機制，誠意向債權人協商
    謀求更合理之清償方案，而非輕率毀諾，逕為聲請更生清理
    程序。
  (二)查抗告人即債務人係於95年間與全體無擔保債權銀行成立協
    商，還款條件為「自95年9月份起，分120期，利率3.88% ，
    每月19,203元依各債權銀行債權金額比例清償各項債務，至
    全部清償為止」，此有協議書在卷可按，而衡諸協議書之內
    容，亦有抗告人之親筆簽名，表示抗告人同意協商之還款條
    件，而抗告人既同意協商還款內容，依前揭說明，抗告人自
    應受協議內容之拘束。況且，抗告人既有接受或拒絕該協商
    條件之權利，縱該協商方案係出於債權銀行片面所訂立，然
    該協商方案之利率已遠較原本之利率為低，足徵債權銀行已
    做讓步與妥協，對於抗告人而言，並無顯失公平或限制抗告
    人權利之行使或加重債務人責任之情事，抗告人更應戮力還
    款，且抗告人於協商時，勢必考量其收入及支出狀況後始接
    受該協商條件，抗告人既接受該協商條件，享有較原本利率
    為低之利益，其於率然毀諾後卻陳稱債權金融機構壓迫抗告
    人，抗告人被迫接受銀行要求的協商條件，即每月19,203元
    云云，此舉已有違履行債務應具有之誠信原則。
六、末按債務清償方案既係經當事人於本條例施行前行使選擇權
    所合意成立之債權契約，債務人自應受該成立之契約所拘束
    ，如認該協商成立之清償方案其後有不適當履行之情形，仍
    應誠實面對債務，再循本條例所定之協商機制，誠意向債權
    人協商謀求更合理之清償方案，而非輕率毀諾，逕為聲請更
    生清理程序。查抗告人既於本條例施行前與債權人台新銀行
    等銀行成立協商，每月償19,203元，且已依協商方案履行，
    如事後有履行不便之情形，認清償方案應予適當調整，非不
    可經由本條例所規定之協商程序，再與債權人重新協商，訂
    定適當可行之清償方案。參以97年5月中華民國銀行公會決
    議，金融機構就曾經參加95年度債務協商毀諾客戶提供「個
    別協商一致性方案」及對有繳款困難之債務協商持續履約客
    戶提供「變更債務協商協議書方案」，是認抗告人自當循此
    途徑以求解決，方符合本條例兼顧保障債權人公平受償及重
    建復甦債務人經濟生活之立法目的。更何況，原審為使抗告
    人與債權人銀行債務協商，乃於98年3月24日傳訊抗告人及
    最大債權人台新銀行到庭協調，台新銀行並釋出誠意，表示
    願就「個別協商一致性方案」提供180期，年利率0%，（就
    整體債權銀行）約月付10,000元之還款方案，或6年72期方
    案讓抗告人先履行部分債務，此有該日訊問筆錄及台新銀行
    98年5月20日台新總債務協商部字第09800003962號函文1份
    在卷可考，是抗告人若能與債權人重新達成協商，展延還款
    期限，降低月付金額，以抗告人目前總體債務約160餘萬元
    之情形，非不能減輕抗告人之負擔，更且，抗告人現每月遭
    執行法院強制扣薪之金額，似已大於5,000元，則抗告人在
    「個別協商一致性方案」協商程序中堅持僅願每月還款5,00
    0元，導致無法與台新銀行達成分期償還之協議，足認抗告
    人係主觀上欠缺清理債務之意願，而非不能清償或不能清償
    之虞，亦不符合消費者債務清理條例第3條所定之要件。
七、綜上所述，本件抗告人既無不可歸責於己之事由，致履行顯
    有重大困難之情形，已與首揭消費者債務清理條例所定得聲
    請更生程序以清理債務之要件不符，顯然其聲請更生即屬要
    件不備，且無從補正。從而，原裁定駁回其更生之聲請，並
    無違誤。抗告意旨仍指摘原裁定不當，求予廢棄另為裁定，
    為無理由，應予駁回。
八、據上論結，本件抗告為無理由，依消費者債務清理條例第15
    條，民事訴訟法第495條之1第1項、第449條第1項、第95條
    、第78條，裁定如主文。
中    華    民    國    98    年    10    月    2     日
                  民事第一庭  審判長法  官  高榮宏
                                    法  官  張季芬
                                    法  官  黃聖涵
上為正本係照原本作成
本裁定不得抗告。
中    華    民    國    97    年    11    月    28    日
                                    書記官  朱小萍


司法院資訊處製作；財團法人民間司法改革基金會備份。
